---
title: "Ανάλυση Αύξησης Δοσολογίας σε Κλινικές Δοκιμές χρησιμοποιώντας 3+3 Design"
author: "Αγνή Χαραλάμπους"
output:
  html_document:
    toc: true
    toc_float: true
    toc_depth: 3
    theme: united
    highlight: tango
    number_sections: true
  pdf_document:
    toc: true
    toc_depth: '3'
---
```{r setup, include = FALSE}
# Load required packages
if (!require(pacman)) install.packages("pacman")
pacman::p_load(
  knitr,        # For R Markdown functionality
  rmarkdown,    # For advanced R Markdown features
  tidyverse,    # For data manipulation and visualization
  kableExtra    # For better table formatting
)

# This chunk sets global options for the entire document
knitr::opts_chunk$set(
  echo = TRUE,          # Show R code in output
  warning = FALSE,      # Don't show warnings
  message = FALSE,      # Don't show messages
  fig.width = 8,        # Default figure width
  fig.height = 6,       # Default figure height
  fig.align = 'center', # Center all figures
  dev = "png",          # Output device
  dpi = 300             # Resolution
)


# Set random seed for reproducibility
set.seed(123)
```
**ΜΕΡΟΣ Α**

**Άσκηση 1- Phase I**

Σκοπός είναι η μελέτη της συμπεριφοράς του αλγορίθμου "3+3" σε διαφορετικά προφίλ τοξικότητας. Δίνονται 4 επίπεδα δόσης (Dose Levels) και δύο σενάρια πραγματικών πιθανοτήτων τοξικότητας p.

- Σενάριο Α: p = (0.08, 0.18, 0.30, 0.45)

- Σενάριο Β: p = (0.12, 0.22, 0.28, 0.40)

**1. Transition Probabilities:**
```{r}

OC_3plus3 <- function(p, doses = NULL) {
  if (is.null(doses)) {
    doses <- paste0("Dose ", seq_along(p))
  }
  Pi <- dbinom(0, size = 3, prob = p) +
    dbinom(1, size = 3, prob = p) * dbinom(0, size = 3, prob = p)
  Qi <-cumprod(Pi)
  OC <-1-Qi
  data.frame(
    dose = doses,
    p = p,
    Pi = Pi,
    Qi = Qi,
    OC = OC
  )
}

res_4dosesA = OC_3plus3(c(0.08,0.18,0.30,0.45))
print(res_4dosesA)
res_4dosesB = OC_3plus3(c(0.12,0.22,0.28,0.40))
print(res_4dosesB)
```

Η πιθανότητα κλιμάκωσης στην αμέσως επόμενη δόση δίνεται από τη στήλη `Pi`.

Στο Σενάριο Α παρατηρούμε ότι η πιθανότητα κλιμάκωσης μειώνεται όσο αυξάνεται η τοξικότητα της δόσης.

Συγκεκριμένα, στις χαμηλές δόσεις η πιθανότητα κλιμάκωσης είναι υψηλή, ενώ στις υψηλές δόσεις μειώνεται σημαντικά, λόγω αυξημένης πιθανότητας εμφάνισης DLT.

Παρόμοια συμπεριφορά παρατηρείται και στο Σενάριο Β, αν και οι πιθανότητες διαφέρουν λόγω διαφορετικού προφίλ τοξικότητας.

**2. Early Stopping:**
```{r}
probA <- 1 - res_4dosesA$Qi[3]
probB <- 1 - res_4dosesB$Qi[3]
```

Η πιθανότητα η δοκιμή να τερματιστεί πριν την ένταξη ασθενών στο 4ο επίπεδο δόσης είναι:

- Σενάριο Α: `r round(probA, 3)`
- Σενάριο Β: `r round(probB, 3)`

Παρατηρούμε ότι στο Σενάριο Β η πιθανότητα πρώιμης διακοπής είναι ελαφρώς μεγαλύτερη, γεγονός που οφείλεται στο υψηλότερο προφίλ τοξικότητας στις χαμηλότερες δόσεις.

**3. Final Dose Recommendation:**
```{r}
RD_probs_A <- c(
  Qi1 = res_4dosesA$Qi[1] - res_4dosesA$Qi[2],  # P(RD = Dose 1)
  Qi2 = res_4dosesA$Qi[2] - res_4dosesA$Qi[3],  # P(RD = Dose 2)
  Qi3 = res_4dosesA$Qi[3] - res_4dosesA$Qi[4],  # P(RD = Dose 3)
  Qi4 = res_4dosesA$Qi[4]                       # P(RD = Dose 4)
)

RD_probs_A

RD_probs_B <- c(
  Qi1 = res_4dosesB$Qi[1] - res_4dosesB$Qi[2],
  Qi2 = res_4dosesB$Qi[2] - res_4dosesB$Qi[3],
  Qi3 = res_4dosesB$Qi[3] - res_4dosesB$Qi[4],
  Qi4 = res_4dosesB$Qi[4]
)

RD_probs_B
```

**Σενάριο Α**

Η μεγαλύτερη πιθανότητα παρατηρείται στη Δόση 2 (`r round(RD_probs_A[2],3)`), γεγονός που δείχνει ότι το 3+3 design τείνει συχνότερα να επιλέγει τη συγκεκριμένη δόση ως τελική προτεινόμενη δόση. 

Η πιθανότητα επιλογής της υψηλότερης δόσης (Δόση 4) είναι χαμηλή (`r round(RD_probs_A[4],3)`), γεγονός που αντανακλά τη συντηρητική φύση του 3+3 σχεδιασμού όταν η τοξικότητα αυξάνεται στις υψηλότερες δόσεις.

**Σενάριο Β**

Η μεγαλύτερη πιθανότητα αντιστοιχεί στη Δόση 1 (`r round(RD_probs_B[1],3)`), ενώ η πιθανότητα επιλογής της υψηλότερης δόσης (Δόση 4) παραμένει χαμηλή (`r round(RD_probs_B[4],3)`). 

Αυτό υποδηλώνει ότι όταν η τοξικότητα εμφανίζεται νωρίτερα, το 3+3 design τείνει να προτείνει χαμηλότερα επίπεδα δόσης ως τελική συνιστώμενη δόση, ενισχύοντας τον συντηρητικό χαρακτήρα του σχεδιασμού.

**4. Target Accuracy:**
```{r}
target_A = RD_probs_A["Qi3"]
target_B = RD_probs_B["Qi3"]

target_A
target_B
```

Ο στόχος είναι η δόση με p≈0.30. Το σενάριο Α παρουσιάζει μεγαλύτερη target accuracy, καθώς η συγκεκριμένη δόση προτείνεται συχνότερα ως συνιστώμενη.

**5. Σύγκριση:**

Με βάση τα λειτουργικά χαρακτηριστικά του αλγορίθμου 3+3, το Σενάριο Α παρουσιάζει υψηλότερη πιθανότητα επιλογής της δόσης-στόχου (p≈0.30) και μικρότερη συντηρητικότητα σε σχέση με το Σενάριο Β. Το Σενάριο Β έχει υψηλή αρχική τοχικότητα και συχνότερη επιλογή χαμηλότερων δόσεων, οδηγώντας σε υποεκτίμηση της MTD. Συνεπώς, το Σενάριο Α θεωρείται το καταλληλότερο.

**Έλεγχος συνέπειας: Αν αυξάνατε όλες τις p κατά +0.05, σε ποιο σημείο των υπολογισμών σας θα το βλέπατε πρώτο;** 

Θα γινόταν ορατή πρώτα στον υπολογισμό των Transition Probabilities(για την δόση 1). Καθώς η πιθανότητα κλιμάκωσης βασίζεται στη διωνυμική κατανομή των p, μια αύξηση στη p μειώνει άμεσα την πιθανότητα μετάβασης στην επόμενη δόση, επηρεάζοντας στη συνέχεια αναδρομικά όλους τους υπολογισμούς της δοκιμής.

---

**Άσκηση 2 - Phase II, exact binomial και Simon two-stage**

- Σενάριο Α: p0 = 0.15, p1 = 0.40, α = 0.10, power = 0.80 
- Σενάριο Β: p0 = 0.20, p1 = 0.40, α = 0.05, power = 0.90
```{r}
if (!require(clinfun)) install.packages("clinfun")
library(clinfun)
```

**1. Single-Stage:**
```{r}
# Σενάριο Α
p0 = 0.15
p1 = 0.40
alpha = 0.10
beta  = 0.20

resA = ph2single(pu = p0, pa = p1, ep1 = alpha, ep2 = beta)
resA
resA[1, c("n","r")]

# Σενάριο Β
p0 = 0.20
p1 = 0.40
alpha = 0.05
beta  = 0.10

resB = ph2single(pu = p0, pa = p1, ep1 = alpha, ep2 = beta)
resB
resB[1, c("n","r")]
```

Για κάθε σενάριο έχουμε υπολογίσει ένα **ακριβές single-stage binomial design**.

- **Σενάριο Α (p0 = 0.15, p1 = 0.40, α = 0.10, β = 0.20)**  
  Το πρώτο εφικτό σχέδιο δίνει:
  - Μέγεθος δείγματος: `r resA$n[1]`
  - Κριτικό όριο (r): `r resA$r[1]`  
  
- **Σενάριο Β (p0 = 0.20, p1 = 0.40, α = 0.05, β = 0.10)**  
  Το πρώτο εφικτό σχέδιο δίνει:
  - Μέγεθος δείγματος: `r resB$n[1]`
  - Κριτικό όριο (r): `r resB$r[1]`  
  
(Οι πραγματικές τιμές Type I και Type II σφάλματος είναι ελαφρώς μικρότερες από τα όρια που δώσαμε, λόγω του διακριτού χαρακτήρα του binomial. Αυτό είναι αποδεκτό και το σχέδιο πληρεί τα κριτήρια.)

**Συμπέρασμα:** Τα παραπάνω σχέδια εξασφαλίζουν ότι η πιθανότητα τύπου I σφάλματος δεν υπερβαίνει το α και η πιθανότητα τύπου II σφάλματος δεν υπερβαίνει το β, διατηρώντας την αξιοπιστία του Phase II σχεδιασμού.

**2. Two-Stage:**
```{r}
sim_designA <- ph2simon(pu = 0.15,
                        pa = 0.4,
                        ep1 = 0.1,
                        ep2 = 0.2)

minA <- sim_designA$out[1, ]
optA <- sim_designA$out[3, ]
```

**Σενάριο A**

• **Optimal:**  
\( n_1 = `r optA["n1"]`,  
n = `r optA["n"]`,  
r_1 = `r optA["r1"]`,  
r = `r optA["r"]`,  
EN(p_0) ≈ `r round(optA["EN(p0)"],1)`,
PET(p_0)  ≈ `r round(optA["PET(p0)"],2)` \)

• **Minimax:**  
\( n_1 = `r minA["n1"]`,  
n = `r minA["n"]`,  
r_1 = `r minA["r1"]`,  
r = `r minA["r"]`,  
EN(p_0) ≈ `r round(minA["EN(p0)"],1)`,
PET(p_0)  ≈ `r round(minA["PET(p0)"],2)`\)

```{r}
sim_designB <- ph2simon(pu = 0.20,
                        pa = 0.4,
                        ep1 = 0.05,
                        ep2 = 0.1)

minB <- sim_designB$out[1, ]
optB <- sim_designB$out[10, ]
```

**Σενάριο Β**

• **Optimal:**  
\( n_1 = `r optB["n1"]`,  
n = `r optB["n"]`,  
r_1 = `r optB["r1"]`,  
r = `r optB["r"]`,  
EN(p_0) ≈ `r round(optB["EN(p0)"],1)`,
PET(p_0)  ≈ `r round(optB["PET(p0)"],2)`\)

• **Minimax:**  
\( n_1 = `r minB["n1"]`,  
n = `r minB["n"]`,  
r_1 = `r minB["r1"]`,  
r = `r minB["r"]`,  
EN(p_0) ≈ `r round(minB["EN(p0)"],1)`,
PET(p_0)  ≈ `r round(minB["PET(p0)"],2)`\)


**3. Comparison:**

Για κάθε σενάριο συγκρίνουμε τα σχέδια **Single-stage**, **Simon Optimal** και **Simon Minimax** ως προς:

- Μέγιστο μέγεθος δείγματος n
- Αναμενόμενο μέγεθος δείγματος υπό H₀ (EN₀)
- Πιθανότητα πρώιμου τερματισμού υπό H₀ (PET₀)

**Σενάριο Α**

| Σχέδιο          | n (max) | EN₀   | PET₀  |
|-----------------|---------|-------|-------|
| Single-stage    | `r resA$n[1]` | `r resA$n[1]` | 0 |
| Simon Optimal   | `r optA["n"]` | `r round(optA["EN(p0)"],1)` | `r round(optA["PET(p0)"],2)` |
| Simon Minimax   | `r minA["n"]` | `r round(minA["EN(p0)"],1)` | `r round(minA["PET(p0)"],2)` |

**Σενάριο Β**

| Σχέδιο          | n (max) | EN₀   | PET₀  |
|-----------------|---------|-------|-------|
| Single-stage    | `r resB$n[1]` | `r resB$n[1]` | 0 |
| Simon Optimal   | `r optB["n"]` | `r round(optB["EN(p0)"],1)` | `r round(optB["PET(p0)"],2)` |
| Simon Minimax   | `r minB["n"]` | `r round(minB["EN(p0)"],1)` | `r round(minB["PET(p0)"],2)` |


- Το **Optimal design** μειώνει το αναμενόμενο μέγεθος δείγματος EN₀, άρα κατά μέσο όρο απαιτεί λιγότερους ασθενείς υπό H₀.  
- Το **Minimax design** μειώνει το μέγιστο n, άρα εξασφαλίζει ότι η μελέτη δεν θα ξεπεράσει μεγάλο μέγεθος δείγματος.  
- Το **Single-stage** δεν επιτρέπει πρώιμο τερματισμό (PET₀ = 0) και συνήθως έχει μεγαλύτερο EN₀.


**4. Decision:**

**Σενάριο Α**
Προτείνεται το **Simon Optimal design** γιατί μειώνει σημαντικά τον αναμενόμενο αριθμό ασθενών (EN₀ ≈ `r round(optA["EN(p0)"],1)`) χωρίς να αυξάνει σημαντικά τον μέγιστο αριθμό (n = `r optA["n"]`). Έτσι επιτυγχάνεται αποδοτικότητα και ασφάλεια.

**Σενάριο Β**
Προτείνεται το **Simon Minimax design**, καθώς η κύρια προτεραιότητα είναι να μην ξεπεράσουμε μεγάλο μέγιστο δείγματος (n = `r minB["n"]`), ενώ το EN₀ παραμένει λογικό (≈ `r round(minB["EN(p0)"],1)`).  

Η επιλογή βασίζεται σε σχεσιακό συμβιβασμό μεταξύ μεγίστου μεγέθους και αναμενόμενου αριθμού ασθενών, ανάλογα με τις προτεραιότητες του κλινικού ιατρού.

**5. Power**
```{r}
p <- 0.30
r1A <- 1; n1A <- 7
rA <- 4;  nA <- 18

powerA <- 0
for (x1A in (r1A+1):n1A) {
  for (x2A in 0:(nA-n1A)) {
    if (x1A + x2A >= rA) {
      powerA <- powerA +
        dbinom(x1A, n1A, p) * dbinom(x2A, nA-n1A, p)
    }
  }
}
powerA

r1B <- 5; n1B <- 24
rB <- 13;  nB <- 45

powerB <- 0
for (x1B in (r1B+1):n1B) {
  for (x2B in 0:(nB-n1B)) {
    if (x1B + x2B >= rB) {
      powerB <- powerB +
        dbinom(x1B, n1B, p) * dbinom(x2B, nB-n1B, p)
    }
  }
}
powerB

```
Αν η πραγματική αποτελεσματικότητα του φαρμάκου είναι **p = 0.30**, ενδιάμεση μεταξύ των p₀ και p₁, η ισχύς των σχεδίων που προτείναμε στο ερώτημα 4 είναι:

- **Σενάριο Α (Simon Optimal design):** `r round(powerA,2)`  
- **Σενάριο Β (Simon Minimax design):** `r round(powerB,2)`

**Παρατηρήσεις**

- Η ισχύς σε αυτή την ενδιάμεση τιμή p είναι χαμηλότερη από την ονομαστική τιμή που είχε σχεδιαστεί για p₁ (p₁ = 0.40), γεγονός που ήταν αναμενόμενο.  
- Παρόλα αυτά, τα σχέδια εξακολουθούν να έχουν σημαντική πιθανότητα να εντοπίσουν θετικό αποτέλεσμα, επιβεβαιώνοντας ότι τα σχέδια είναι ευαίσθητα και ρεαλιστικά για μέτριες τιμές αποτελεσματικότητας.  
- Η μικρότερη ισχύς για το σενάριο Β οφείλεται στο γεγονός ότι το **Minimax design** έχει μικρότερο μέγιστο n, περιορίζοντας έτσι τις ευκαιρίες για ανίχνευση μέτριας αποτελεσματικότητας.

**Έλεγχος συνέπειας: Αν μπερδεύατε one-sided με two-sided α, σε ποιο σημείο της λύσης σας θα γινόταν εμφανές;**

Αν χρησιμοποιούσαμε **two-sided α** αντί για **one-sided α**, η διαφορά θα γινόταν εμφανής στα εξής σημεία:

- **Υπολογισμός του κριτικού ορίου r.** 

  Το κριτικό όριο θα ήταν αυστηρότερο για την ίδια τιμή α, καθώς ένα two-sided τεστ κατανέμει την πιθανότητα σφάλματος και στις δύο ουρές της κατανομής. Στο one-sided, η όλη πιθανότητα σφάλματος συγκεντρώνεται μόνο στην ουρά που ενδιαφέρει (π.χ. για θετική απόκριση).  
  
- **Μέγεθος δείγματος n.** 

  Το απαιτούμενο n για να επιτευχθεί η ίδια ισχύς πιθανότατα θα άλλαζε, θα ληταν πολύ μεγαλύτερο, γιατί το κριτήριο αποδοχής/απόρριψης θα ήταν πιο αυστηρό.

---

**Άσκηση 3 - Τυχαιοποίηση και ανισορροπία**

Σχεδιάζετε μια μελέτη με 𝑁 = 80 ασθενείς και δύο ομάδες θεραπείας (A/B) με αναλογία 1:1.

**Σενάριο Α**: Simple Randomization. 

**Σενάριο Β**: Permuted Block Randomization με block size = 4. 

**1. Θεωρητική Πιθανότητα τέλειας ισορροπίας:**
```{r}
N = 80
dbinom(x = N/2, size = N, p = 0.5)
```
Υπάρχει περίπου 8.9% πιθανότητα να έχουμε ακριβώς ίσο αριθμό ασθενών στα δύο σκέλη της μελέτης.

**2. Simulation:**
```{r}
K = 1000
set.seed(2342)

results = data.frame(
  replication=1:K,
  NumberA=NA_integer_
)

for (i in 1:K){
  u = runif(N)
  #Υπολογίζουμε απευθείας το πλήθος στο σκέλος Α
  results$NumberA[i] = sum(u < 0.5)
}

results$PropA = results$NumberA / N

quantile(results$PropA, c(0.025, 0.975))
```
Το εμπειρικό 95% διάστημα της αναλογίας των ασθενών στην ομάδα Α προκύπτει περίπου `r round(quantile(results$PropA, c(0.025, 0.975))[1],3)` έως `r round(quantile(results$PropA, c(0.025, 0.975))[2],3)`.

Ερμηνεία: η αναλογία ασθενών στην ομάδα Α κυμαίνεται περίπου μεταξύ 0.40 και 0.60, δηλαδή υπάρχει αρκετή διακύμανση γύρω από την ισορροπία.

**3. Randomization List:**
```{r}
if (!require(blockrand)) install.packages("blockrand")
library(blockrand)

set.seed(1322)
block_rand <- blockrand(
  n = 80,
  num.levels = 2,
  levels = c("A","B"),
  block.sizes = 2
)

block_rand_20 = block_rand[1:20,]
block_rand_20

```

**4. Critical Appraisal:** 

**Σύγκριση Σενάριων Α και Β:**

**Κίνδυνος σοβαρής ανισορροπίας (imbalance risk):**

- Στο Σενάριο Α (simple randomization), κάθε ασθενής κατανέμεται ανεξάρτητα με πιθανότητα 0.5. Αυτό σημαίνει ότι σε μικρά δείγματα μπορεί να υπάρξει μεγάλη απόκλιση από την ισορροπία 50%-50% μεταξύ των δύο ομάδων.
- Στο Σενάριο Β (permuted block randomization, π.χ. block size = 4), η κατανομή διατηρείται πάντα περίπου ισορροπημένη μέσα σε κάθε block, μειώνοντας τον κίνδυνο σοβαρής ανισορροπίας.

**Προβλεψιμότητα της επόμενης ανάθεσης (allocation predictability / selection bias):**

- Στο Σενάριο Α, η τυχαιοποίηση είναι εντελώς ανεξάρτητη, επομένως η επόμενη ανάθεση δεν είναι προβλέψιμη, μειώνοντας την πιθανότητα selection bias.
- Στο Σενάριο Β, επειδή χρησιμοποιούνται blocks, αν κάποιος γνωρίζει το μέγεθος του block και παρακολουθεί τις προηγούμενες αναθέσεις, μπορεί να προβλέψει την τελευταία ανάθεση σε κάθε block, αυξάνοντας ελαφρώς την πιθανότητα bias.

Η επιλογή του τύπου randomization εξαρτάται από το ποιο πρόβλημα είναι πιο κρίσιμο: ισορροπία ή απόκρυψη ανάθεσης.

**5. Επιλογή μεθόδου ανά τύπο μελέτης: **

Open-label study:

Σε μια μελέτη όπου οι ερευνητές και οι ασθενείς γνωρίζουν την ανάθεση, η simple randomization (Σενάριο Α) είναι συνήθως επαρκής, επειδή η ανισορροπία μπορεί να παρακολουθείται εύκολα και η προβλεψιμότητα δεν επηρεάζει την τυφλοποίηση (καθώς δεν υπάρχει).

Double-blind study:

Σε μια μελέτη όπου ούτε οι ασθενείς ούτε οι ερευνητές γνωρίζουν την ανάθεση, είναι σημαντικό να μειωθεί η ανισορροπία και να διατηρηθεί η απόκρυψη της ανάθεσης. Εδώ προτιμάται η permuted block randomization (Σενάριο Β) με κατάλληλα τυχαία επιλεγμένα block sizes για προστασία από selection bias.

**Έλεγχος συνέπειας: Αν κατά λάθος γράφατε blocks μεγέθους 3 αντί 4, ποιο χαρακτηριστικό της λίστας θα σας πρόδιδε πρώτο;**

Η ανισορροπία εντός των blocks. Σε μια αναλογία 1:1, το μέγεθος του block πρέπει να είναι πολλαπλάσιο του αριθμού των ομάδων(εδώ του 2). Με μέγεθος 3, η ισορροπία 1.5 ασθενή ανά ομάδα είναι αδύνατη, οδηγώντας σε συστηματική ανισορροπία σε κάθε block και σε ημιτελές τελευταίο block, αφού το 80 δεν διαιρείται ακριβώς με το 3.

---

**Άσκηση 4 - Interim analysis, O'Brien-Fleming και Pocock**

Σε μια μελέτη επιβίωσης (Survival), ο σχεδιασμός προβλέπει συνολικά 180 events (θανάτους/συμβάντα) για την τελική ανάλυση. 
Παράμετροι: 

• α = 0.05 (two-sided)

• power = 80% 

• 3 looks σε information fractions: 30%, 60%, 100% των events. 

**Σενάριο Α:** O’Brien–Fleming 

**Σενάριο Β:** Pocock

**1. Boundaries:**
```{r}
if (!require(gsDesign)) install.packages("gsDesign")
library(gsDesign)

# O'Brien-Fleming boundaries
xA = gsDesign(k = 3,test.type = 2, alpha = 0.025, timing=c(0.3, 0.6, 1.0), sfu = "OF")
gsBoundSummary(xA)

# Z's and p-values
cbind(Z = gsBoundSummary(xA)$Eff[gsBoundSummary(xA)$Val=="Z"],
      P = 2*gsBoundSummary(xA)$Eff[gsBoundSummary(xA)$Val=="p (1-sided)"])

# Pocock boundaries
xB = gsDesign(k = 3,test.type = 2, alpha = 0.025, timing=c(0.3, 0.6, 1.0), sfu = "Pocock")
gsBoundSummary(xB)

# Z's and p-values
cbind(Z = gsBoundSummary(xB)$Eff[gsBoundSummary(xB)$Val=="Z"],
      P = 2*gsBoundSummary(xB)$Eff[gsBoundSummary(xB)$Val=="p (1-sided)"])
```
Ερμηνεία

Τα όρια Z-score και p-value δείχνουν πότε η μελέτη μπορεί να τερματιστεί πρόωρα για efficacy (αποτελεσματικότητα) ή futility (μη αποτελεσματικότητα).

Για παράδειγμα, στο Σενάριο Α:

IA 1 (30%): Z = 3.64 → πολύ υψηλή πιθανότητα πρώιμης επιτυχίας, p = 0.0002

IA 2 (60%): Z = 2.57 → πιθανή πρώιμη απόφαση, p = 0.01

Final: Z = 1.99 → τελική απόφαση, p = 0.046

Παρατηρούμε ότι τα όρια χαμηλώνουν καθώς προχωρά η μελέτη, επιτρέποντας μεγαλύτερη ευελιξία για πρώιμη διακοπή.

Παρόμοια συμπεράσματα ισχύουν και για το Σενάριο Β, όπου τα όρια Z και p είναι πιο σταθερά λόγω διαφορετικού σχεδιασμού.

**2.Συγκρίνετε Z και p-value thresholds ανά look.** 

Στο Σενάριο Α(O'Brien Fleming) έχουμε πιο αυστηρά πρώιμα όρια (Z υψηλότερα, p πολύ μικρά), ενώ τα όρια στο τελικό look είναι πιο κοντά σε κλασικό threshold 0.05.

Στο Σενάριο Β έχουμε σταθερότερα όρια ανά look, με μικρότερη διαφορά Z μεταξύ IA1, IA2 και Final.

Αυτο συμβαίνει γιατί η OF δαπανά πολύ λίγο από το συνολικό σφάλμα τύπου Ι(α) στην αρχή, ενώ η Pocock μοιράζει το α ισομερώς με αποτέλεσμα να είναι πιο εύκολο να σταματήσει η μελέτη νωρίς, αλλά το τελικό όριο (p=0.0214) να είναι πολύ πιο αυστηρό από το κλασικό 0.05.

**3. Scenario Testing:**
**Απόφαση στο 2ο look (60% events)**

- **Σενάριο Α:** Z = 2.30 < Z-boundary (2.5727) → Continue  
- **Σενάριο Β:** Z = 2.30 ≥ Z-boundary (2.2991) → Stop for Efficacy

Στο Σενάριο Α, το Z-statistic (2.30) δεν ξεπερνά το όριο για πρώιμη διακοπή λόγω αποτελεσματικότητας, επομένως η μελέτη συνεχίζεται κανονικά.  
Στο Σενάριο Β, το Z-statistic είναι ίσο ή λίγο μεγαλύτερο από το όριο, υποδηλώνοντας ότι η απόδοση του φαρμάκου είναι αρκετά καλή ώστε να διακοπεί η μελέτη πρώιμα για αποτελεσματικότητα.

**4. Επιλογή:**

Αν ο χορηγός ανησυχεί έντονα για το Type I error αλλά θέλει δυνατότητα πρόωρης διακοπής, η κατάλληλη επιλογή είναι η **O’Brien-Fleming (OBF) group sequential design**.

**Αιτιολόγηση:**

- Τα όρια της O’Brien-Fleming είναι **πολύ αυστηρά στα πρώιμα interim analyses**, μειώνοντας σημαντικά την πιθανότητα λανθασμένων θετικών αποτελεσμάτων (Type I error) στα πρώτα στάδια.  
- Σταδιακά, καθώς πλησιάζουμε στο τέλος της μελέτης, τα όρια χαλαρώνουν, επιτρέποντας την **διατήρηση της ισχύος της μελέτης** (power).  
- Η μέθοδος επιτρέπει **interim analyses**, ώστε η μελέτη να τερματιστεί νωρίτερα αν η θεραπεία αποδειχθεί εξαιρετικά αποτελεσματική, μειώνοντας τον αριθμό των ασθενών που εκτίθενται σε λιγότερο αποτελεσματικά ή ανεπιθύμητα σκέλη.  

**Συμπέρασμα:** Για μελέτες όπου η **ασφάλεια των στατιστικών συμπερασμάτων** είναι κρίσιμη και ο χορηγός θέλει **early stopping σε περίπτωση υψηλής αποτελεσματικότητας**, η O’Brien-Fleming είναι η βέλτιστη επιλογή.

**Έλεγχος συνέπειας: Αν αλλάζατε το α σε one-sided 0.025, θα αλλάξουν τα όρια Z που βρήκατε; Αιτιολογήστε.**

Όχι, δεν θα αλλάξουν.

Ένας δίπλευρος έλεγχος(two-sided) με α=0.05 μοιράζει το σφάλμα σε δύο πλευρές: 0.025 στην πάνω πλευρά(επιτυχία) και 0.025 στην κάτω πλευρά(αποτυχία).

Ένας μονόπλευρος έλεγχος(one-sided) με α=0.025 επικεντρώνεται μόνο στην πάνω πλευρά με το ίδιο ακριβώς ποσοστό σφάλματος(0.025).

Ίδιο εμβαδόν κάτω από την καμπύλη της κανονικής κατανομής → ίδιο Z-score.



---

**ΜΕΡΟΣ Β**

**1. Phase I Designs** 

• Ποια είναι τα βασικά μειονεκτήματα του αλγορίθμου "3+3" όσον αφορά την υποεκτίμηση της MTD;

Ο σχεδιασμός "3+3" είναι rule-based και "συντηρητικός". Δεν χρησιμοποιεί όλη την πληροφορία από προηγούμενες δόσεις, παρά μόνο από την τρέχουσα. Η MTD ορίζεται αυστηρά ως η δόση κάτω από αυτήν που εμφάνισε >2/6 DLTs. Επίσης λόγω των μικρών δειγμάτων (n=3 ή 6), υπάρχει μεγάλη πιθανότητα η δοκιμή να σταματήσει πρόωρα αν εμφανιστεί μια τυχαία τοξικότητα σε χαμηλή δόση. Η στατιστική ακρίβεια (Target Accuracy) είναι χαμηλή, οδηγώντας συχνά στον ορισμό μιας MTD που είναι πολύ χαμηλότερη από την πραγματική δόση που θα άντεχε ο πληθυσμός.

• Ποια προβλήματα προσπαθούν να επιλύσουν τα Model-Based Designs(π.χ. CRM); Είδατε κάποια ένδειξη αυτών των προβλημάτων στους αριθμητικούς υπολογισμούς της Άσκησης 1; 

Τα model-based designs, όπως το CRM, στοχεύουν να χρησιμοποιούν όλα τα διαθέσιμα δεδομένα τοξικότητας, εκτιμούν άμεσα την πιθανότητα DLT ανά δόση και συγκλίνουν συστηματικά προς τη δόση με τοξικότητα κοντά στο στόχο (π.χ. 25%).
Στην Άσκηση 1, οι υπολογισμοί των transition probabilities έδειξαν ότι στον αλγόριθμο 3+3 οι αποφάσεις κλιμάκωσης ή τερματισμού εξαρτώνται αποκλειστικά από τα δεδομένα της τρέχουσας δόσης και από πολύ μικρό αριθμό ασθενών. Για παράδειγμα, σε δόση με πραγματική πιθανότητα τοξικότητας p = 0.20, η εμφάνιση 2 DLTs σε 6 ασθενείς οδηγεί σε οριστικό stopping, παρότι η δόση βρίσκεται κοντά στη MTD. Επιπλέον, ο 3+3 δεν διαθέτει μηχανισμό αναθεώρησης ή ενσωμάτωσης πληροφορίας από άλλες δόσεις, με αποτέλεσμα μια πρώιμη αρνητική παρατήρηση να μπορεί να τερματίσει τη μελέτη πριν αξιολογηθούν υψηλότερες δόσεις. Τα model-based designs, όπως το CRM, αποφεύγουν αυτά τα προβλήματα χρησιμοποιώντας συνολικά τα δεδομένα τοξικότητας και επιτρέποντας πιο ομαλή και αποδοτική προσέγγιση της MTD.

**2. Phase II Designs** 

• Γιατί είναι επισφαλές να αντιμετωπίζουμε τη Phase II απλώς ως μια "μικρή Phase III";

Η Phase II δεν αποσκοπεί σε οριστική επιβεβαίωση αποτελεσματικότητας, αλλά σε screening της δραστικότητας του φαρμάκου. Η αντιμετώπισή της ως "μικρή Phase III" είναι επισφαλής διότι βασίζεται συνήθως σε single-arm designs χωρίς συγκριτική ομάδα,χρησιμοποιεί χαλαρότερο έλεγχο σφάλματος τύπου Ι και έχει ως στόχο την απόφαση go / no-go και όχι την ακριβή εκτίμηση του μεγέθους του αποτελέσματος.

Σύνδεση με εργαστήριο:

Στους exact binomial και Simon two-stage σχεδιασμούς, η απόφαση βασίζεται αποκλειστικά στο αν ο αριθμός ανταποκρίσεων ξεπερνά ένα προκαθορισμένο όριο r, και όχι σε συγκρίσεις μεταξύ ομάδων όπως σε Phase III.

• Ποιος είναι ο ρόλος των p0 και p1; 

p0: ποσοστό ανταπόκρισης που θεωρείται κλινικά μη αποδεκτό

p1: ποσοστό ανταπόκρισης που θεωρείται κλινικά ενδιαφέρον

Ο ρόλος τους είναι να ορίσουν με σαφήνεια τις υποθέσεις H0:p<=p0 και H1:p>=p1, να καθορίσουν το μέγεθος δείγματος και τα κριτικά όρια (r, r₁) και να εξασφαλίσουν προκαθορισμένο α και power.

Σύνδεση με εργαστήριο:

Στα σενάρια που μελετήσαμε, διαφορετικές επιλογές των p0, p1 οδήγησαν σε διαφορετικά n, r, αλλά και διαφορετικά EN₀ και PET₀ στους Simon designs.

• Ποιο είναι το ρίσκο αν επιλέξουμε ένα υπερβολικά αισιόδοξο p1 όσον αφορά το Sample Size και το Power;

Η επιλογή πολύ υψηλού p1 μειώνει τεχνητά το απαιτούμενο sample size, αυξάνει την πιθανότητα το trial να μην απορρίψει την H₀ αν η πραγματική αποτελεσματικότητα είναι μέτρια, οδηγεί σε χαμηλή ισχύ για ενδιάμεσες τιμές του p.

Σύνδεση με εργαστήριο:

Όταν αξιολογήσαμε την ισχύ στο p=0.30, παρατηρήσαμε ότι παρότι το design είχε επαρκή ισχύ στο p1=0.40, η ισχύς μειωνόταν σημαντικά (π.χ. ~0.6), δείχνοντας ότι ένα αισιόδοξο p1 αυξάνει τον κίνδυνο απόρριψης ενός δυνητικά χρήσιμου φαρμάκου.

**3. Randomization & Bias**

• Γιατί η απλή "ρίψη νομίσματος" (Simple Randomization) μπορεί να είναι 
προβληματική σε μικρές κλινικές δοκιμές; 

Η simple randomization ("ρίψη νομίσματος") μπορεί να οδηγήσει σε σημαντική αριθμητική ανισορροπία μεταξύ των ομάδων όταν το δείγμα είναι μικρό, καθώς δεν επιβάλλει κανέναν περιορισμό στην κατανομή.

Σύνδεση με εργαστήριο:

Στην προσομοίωση 1000 επαναλήψεων simple randomization, το εμπειρικό 95% διάστημα της αναλογίας ασθενών στην ομάδα Α ήταν [0.3875, 0.6125], δείχνοντας ότι σε πολλές επαναλήψεις η κατανομή αποκλίνει ουσιαστικά από το 0.5. Επιπλέον, η πιθανότητα τέλειας ισορροπίας υπολογίστηκε περίπου στο 9%, επιβεβαιώνοντας ότι η πλήρης ισορροπία είναι σπάνια.

• Πώς τα block designs προσπαθούν να λύσουν το πρόβλημα της χρονικής ανισορροπίας (chronological bias);

Τα block designs επιβάλλουν ισορροπία εντός κάθε block, διασφαλίζοντας ότι σε οποιοδήποτε χρονικό σημείο της μελέτης οι ομάδες παραμένουν αριθμητικά ισοδύναμες.

Σύνδεση με εργαστήριο:

Σε αντίθεση με τη simple randomization, όπου οι πρώτοι ασθενείς μπορεί να κατανεμηθούν άνισα, τα block designs αποτρέπουν συστηματική χρονική ανισορροπία, μειώνοντας τον κίνδυνο η εξέλιξη του χρόνου (π.χ. learning effects ή αλλαγές στη φροντίδα) να συγχέεται με το αποτέλεσμα της θεραπείας.

**4. Interim Analyses** 

• Εξηγήστε διαισθητικά γιατί οι πολλαπλοί έλεγχοι (multiple looks) "φουσκώνουν" το σφάλμα τύπου Ι (Type I Error inflation). 

Κάθε interim analysis αποτελεί έναν επιπλέον στατιστικό έλεγχο της ίδιας υπόθεσης. Όσο αυξάνεται ο αριθμός των ελέγχων, αυξάνεται η πιθανότητα να προκύψει τουλάχιστον μία ψευδώς θετική απόφαση ακόμη κι αν η μηδενική υπόθεση είναι αληθής.

Διαισθητικά: Όπως αυξάνεται η πιθανότητα να φέρεις «κορώνα» αν ρίξεις πολλές φορές ένα νόμισμα, έτσι και οι επαναλαμβανόμενοι έλεγχοι αυξάνουν την πιθανότητα απόρριψης της H₀ τυχαία.

• Ποιος είναι ο ρόλος της ανεξαρτησίας της επιτροπής DSMB (Data Safety Monitoring Board);

Η ανεξάρτητη DSMB αξιολογεί τα interim αποτελέσματα χωρίς σύγκρουση συμφερόντων, εφαρμόζει αντικειμενικά τους προκαθορισμένους κανόνες stopping και προστατεύει τόσο την ασφάλεια των ασθενών όσο και την επιστημονική ακεραιότητα της μελέτης.
Τα αριθμητικά όρια stopping (π.χ. O’Brien–Fleming ή Pocock) έχουν νόημα μόνο αν εφαρμόζονται από ανεξάρτητο όργανο, αλλιώς υπάρχει κίνδυνος υποκειμενικής ερμηνείας των interim αποτελεσμάτων.

• Ποιο είναι το μεγαλύτερο πρακτικό ρίσκο αν “ξέρουν όλοι” τα interim αποτελέσματα;

Το μεγαλύτερο ρίσκο είναι η εισαγωγή συστηματικής μεροληψίας στη διεξαγωγή της μελέτης:

 - αλλαγή συμπεριφοράς των ερευνητών (performance bias),
 
 - επιλεκτική ένταξη ασθενών (selection bias),
 
 - αλλοίωση της συμμόρφωσης ή της αξιολόγησης των endpoints.

Η ύπαρξη αυστηρών κανόνων interim analysis στα designs προϋποθέτει ότι τα αποτελέσματα παραμένουν εμπιστευτικά, διαφορετικά, ακόμη και σωστά υπολογισμένα όρια δεν μπορούν να διασφαλίσουν την εγκυρότητα των συμπερασμάτων.

**5. ITT vs Per Protocol** 

• Γιατί η ανάλυση Intention-to-Treat (ITT) θεωρείται πιο "συντηρητική" και πιο κοντά στην πραγματική κλινική πρακτική; 

Η ανάλυση Intention-to-Treat (ITT) αναλύει τους ασθενείς στην ομάδα που αρχικά τυχαιοποιήθηκαν, ανεξάρτητα από μη συμμόρφωση, αλλαγή θεραπείας,πρόωρη διακοπή.

Θεωρείται πιο "συντηρητική" γιατί η μη συμμόρφωση "αραιώνει" το πραγματικό θεραπευτικό αποτέλεσμα, μειώνοντας την πιθανότητα ψευδώς θετικών αποτελεσμάτων (Type I error).

Είναι πιο κοντά στην κλινική πρακτική, διότι στην πραγματικότητα οι ασθενείς δεν ακολουθούν τέλεια τη θεραπεία, η ITT εκτιμά το αποτέλεσμα μιας στρατηγικής θεραπείας και όχι μιας ιδανικής συνθήκης.

• Σε ποιες περιπτώσεις η ανάλυση Per-Protocol μπορεί να οδηγήσει σε μεροληπτικά συμπεράσματα (bias); 

Η Per-Protocol (PP) ανάλυση περιλαμβάνει μόνο όσους ακολούθησαν πλήρως το πρωτόκολλο, σπάζοντας την τυχαιοποίηση.

Κύριοι μηχανισμοί bias:

 - Selection bias: όταν οι "συμμορφωμένοι" ασθενείς διαφέρουν συστηματικά (π.χ. πιο υγιείς, πιο συνεργάσιμοι).
 
 - Confounding by adherence: όταν η καλή συμμόρφωση συσχετίζεται με καλύτερη πρόγνωση, ανεξάρτητα από τη θεραπεία.
 
 - Post-randomization bias: όταν η επιλογή γίνεται με βάση πληροφορία μετά την τυχαιοποίηση.













